【裁判字號】    94,訴,547
【裁判日期】    950818
【裁判案由】    確認債權不存在等
【裁判全文】
臺灣士林地方法院民事判決               94年度訴字第547號
原      告  乙○○
            甲○○
上二人共同
訴訟代理人  林吉雄律師
被      告  戊○○
訴訟代理人  己○○
            楊進興律師
            丁○○
上列當事人間確認債權不存在等事件，本院於民國95年8 月3 日
言詞辯論終結，判決如下：
    主      文
確認被告以原告甲○○所有如附表所示土地，於民國九十二年七
月二十四日，由台北市士林地政事務所九十二年士林字第一七八
八五號收件登記（他項權利證明書字號：０九二北士字第００七
五七九號）設定之第一順位抵押權擔保對原告乙○○之新台幣陸
佰萬元債權不存在。
被告應將前項抵押權設定登記塗銷。
訴訟費用由被告負擔。
    事實及理由
一、原告起訴主張：民國92年7 月間，原告乙○○為向被告之父
    己○○借款新台幣（以下同）600 萬元，己○○要求提供土
    地擔保設定抵押權，原告甲○○遂提供其所有如附表所示之
    土地所有權應有部分（以下稱系爭土地），於同年月24日，
    以原告乙○○為債務人、原告甲○○為義務人及被告為權利
    人，申辦設定擔保權利價值最高本金限額600 萬元、權利存
    續期間自同日起至93年7 月23日止之第一順位最高限額抵押
    權，經台北市士林地政事務所以92年士林字第17885 號收件
    ，並於同日辦畢登記（以下稱甲抵押權），而核發92北士字
    第007579號他項權利證明書予被告，同日原告乙○○並簽發
    以92年7 月25日為發票日，93年1 月31日為到期日，金額為
    600 萬元之本票1 紙（以下稱系爭本票），交由己○○收執
    ，並在該本票影本下方簽註「收到本票壹張92.7 /25戊○○
    」等文字交付原告乙○○為收據。詎被告及己○○事後藉故
    拒不撥付如系爭本票所載同額之款項，是被告雖持有系爭本
    票，但其擔保之債務亦不存在，為釐清兩造間法律關係，原
    告自得訴請確認。而抵押權必以有擔保債權存在為前提，被
    告對原告乙○○之本票債權，因未撥付票款而不存在，甲抵
    押權所擔保之債權亦不存在，是為欠缺法定要件，原告甲○○亦無提供系爭土地設定抵押權予被告擔保之義務，依法得
    訴請塗銷抵押權設定登記，以回復所有權之原來狀態等語，
    而聲明求為判決如主文所示。
二、被告則以：原告乙○○前於81年11月24日，向被告借款1,50
    0 萬元，由己○○代理處理借貸全部事宜，並立有本票為憑
    ，其效力應及於被告本人，被告資金來源乃向家人借款所得
    ，且與本件無涉。嗣借款後原告乙○○曾分別於82年10月7
    日、83年2 月8 日各清償500 萬元及400 萬元，尚欠600 萬
    元未償。迄於86年1 月間，原告乙○○復偕同訴外人丙○○
    表示欲再借款100 萬元，前後合計未償借款700 萬元及利息
    ，可於6 個月內全部清償。被告遂於86年1 月16日以匯款方
    式交付借款100 萬元予原告乙○○，另要求提供土地抵押擔
    保，原告甲○○乃以除附表編號3 外之其他土地所有權應有
    部分及同小段204 地號土地所有權應有部分8/24、同小段40
    4 地號土地所有權應有部分1/3 ，為被告設定登記擔保權利
    價值本金最高限額1,000 萬元之抵押權（以下稱乙抵押權）
    ，以擔保原告乙○○對被告所負債務，並經台北市士林地政
    事務所於86年1 月21日辦畢登記，而核發他項權利證明書予
    被告，惟事後原告乙○○僅清償其中100 萬元。再至92年7
    月間，原告與被告協議因乙抵押權設定範圍內之上開204 地
    號、404 地號土地，為道路徵收用地，要求被告配合塗銷，
    並願另外提供附表編號3 所示之土地共同設定，設定金額則
    由1,000 萬元改為600 萬元，至於利息部分，念及雙方多年
    情誼，亦同意不再向原告乙○○追討，而由原告乙○○另立
    600 萬元本票1 紙交付己○○。是甲抵押權擔保之債權確實
    存在，原告訴請確認不存在及塗銷甲抵押權，為無理由，而
    基於抵押權設定之物權及本票無因性，原告否認債權存在，
    亦應由原告舉證。況甲、乙抵押權長期設定存在，原告夫婦
    為商場上之菁英人士，竟未獲撥款而長期間未加異議，亦未
    告訴被告偽造文書，所為主張顯與常情不符，為不可採取。
    縱認81年間借款之原始債權人為己○○，然事後經雙方2 次
    同意以被告名義設定抵押權，亦應認為有債之更改之合意，
    而經確認債權人為被告云云置辯，並聲明求為判決：原告之
    訴駁回。
三、經查如下事實為兩造所不爭執：
  (一)原告甲○○為如附表所示土地所有權應有部分之權利人，其
    為擔保原告乙○○對被告所負債務，而於92年7 月24日與原
    告乙○○及被告共同具名，各為抵押權義務人及連帶保證人
    ，以被告為權利人，向台北市士林地政事務所提出土地登記
    申請書及抵押權設定契約書，申辦設定權利價值為本金最高
    限額600 萬元、權利存續期間自92年7 月24日起至93年7 月
    28日止之抵押權，而經台北市士林地政事務所以92年士林字
    第17885 號收件，並於同日辦畢登記（即甲抵押權），而核
    發92北士字第007579號他項權利證明書予被告。依據同上抵
    押權設定契約書記載，雙方並約定無利息及遲延利息、違約
    金按每逾1 日每萬元20元計付，債務清償日期依照各個債務
    契約所約定之清償日期等項，另由原告乙○○簽發以92年7
    月25日為發票日，93年1 月31日為到期日，金額為600 萬元
    之本票1 紙，交由己○○收執，並在該本票影本下方簽註「
    收到本票壹張92.7/25戊○○」等文字交付原告乙○○。
  (二)原告甲○○前曾於86年1 月間，以除附表編號3 外之其他土
    地所有權應有部分及同小段204 地號土地所有權應有部分8/
    24、同小段404 地號土地所有權應有部分1/3 ，為被告設定
    擔保權利價值本金最高限額1,000 萬元之乙抵押權，以擔保
    原告乙○○對被告所負債務，並經台北市士林地政事務所於
    86年1 月21日辦畢登記，而核發他項權利證明書予被告，嗣
    該抵押權登記經於92年7 月28日由原告甲○○及被告共同申
    辦塗銷登記。
  (三)訴外人黃德和為訴外人己○○之父，被告則為己○○之子。
    黃德和前於79年1 月間，以己○○為連帶保證人，向陽明山
    信用合作社（現已改制為陽信商業銀行股份有限公司，以下
    稱陽信銀行）申辦借款，並由黃德和、己○○2 人各提供台
    北市○○區○○段4 小段560-1 地號、567 地號土地所有權
    應有部分各1/10，及其上建物門牌號碼台北市北投區○○○
    路○ 段14-1號4 樓、14-1號4 樓房屋所有權全部，及14-1號
    地下層所有權應有部分部分1/2 ，各為陽信銀行設定存續期
    間自79年1 月22日起至109 年1 月21日止、擔保權利價值本
    金最高限額1,080 萬元、600 萬元之抵押權，以擔保黃德和
    對陽信銀行所負之借款債務，事經於79年2 月12日各辦畢抵
    押權設定登記，陽信銀行另同意再增貸500 萬元。嗣上開借
    款連帶保證人，因抵押擔保建物之所有權，經於81年9 月3
    日由己○○贈與被告而辦畢移轉登記，乃於同年10月16日由
    己○○變更為被告，並於同年11月17日向台北市士林地政事
    務所申辦變更抵押權義務人登記，同年月24日另由被告簽立
    授信約定書予陽信銀行。而黃德和則於86年1 月15日死亡，
    迄於同年4 月21日，以被告為黃德和之繼承人，向陽信銀行
    辦理借款洽延。
  (四)己○○曾各於81年11月24日自其設在陽信銀行帳戶提領415
    萬元，及自黃德和設在陽信銀行帳戶提領2 筆各為600 萬元
    、440 萬元之款項，己○○同日並匯款415 萬元予原告乙○○，另於83年2 月8 日再匯款400 萬元予原告乙○○。而被
    告則曾於86年1 月16日匯款100 萬元予原告乙○○。原告乙○○則曾各簽發票號為HG0000000 號、發票日為82年10月7
    日、金額為500 萬元；票號為HG0000000 號、發票日為83年
    2 月8 日、金額為400 萬元；票號為HE0000000 號、發票日
    為82年01月20日、金額為45萬元；票號為HE0000000 號、發
    票日為82年2 月26日、金額為45萬元及票號為HE0000000 號
    、發票日為82年4 月3 日、金額為45萬元之支票各一紙，交
    付由己○○提示兌現。
  (五)黃德和設在陽信銀行帳號0000000000號帳戶，曾因向陽信銀
    行貸款而分別於81年6 月26日存入180 萬元，同日轉帳匯出
    180 萬元；於81年6 月27日存入170 萬元，同日轉帳匯出17
    0 萬元；於81年8 月24日存入200 萬元，同日轉帳匯出200
    萬元；於81年9 月14日存入200 萬元，同日現金提領200 萬
    元、於81年11月24日存入500 萬元及370 萬元，同日現金提
    領440 萬元、600 萬元及轉帳存入170 萬元；於81年11月25
    日存入870 萬元，同日轉帳匯出870 萬元；於81年12月1 日
    存入500 萬元及370 萬元，同日轉帳匯出870 萬元。
四、本件兩造爭執要點，經協議並簡化如下：
  (一)被告對原告是否有為甲抵押權擔保效力所及之消費借貸債權
    存在：
  1.被告是否本於自己為原來貸與人之地位而對原告乙○○有抵
    押權擔保債權：
  (1)原告乙○○有無於81年11月24日向被告借款1,500萬元？
  (2)如有前項借款債務，則是否因原告乙○○部分清償，至乙抵
    押權塗銷之日止，尚有600 萬元之借款未償？
  (3)如有前項未償債務，則兩造間是否合意約定以該未償欠款，
    及原告乙○○另於86年1 月16日向被告借款100 萬元之債務
    ，為甲抵押權擔保範圍之債務，而設定甲抵押權登記並塗銷
    乙抵押權登記？
  2.被告是否因「債之更改」而繼受取得己○○對原告乙○○之
    債權，並為甲抵押權擔保效力所及？
  (1)己○○對原告乙○○有無消費借貸債權存在及其數額？
  (2)被告與己○○間是否有債權讓與之契約關係並經通知原告乙○○？
  (3)被告如有受讓己○○對原告乙○○之前開債權，能否即認係
    甲抵押權擔保效力所及？
  (二)原告得否以抵押權擔保債權不存在為由，訴請塗銷甲抵押權
    ？
五、本院之判斷：
  (一)按「當事人主張有利於己之事實者，就其事實有舉證之責任
    。」，民事訴訟法第277 條前段定有明文，故負舉證責任之
    當事人，須證明至使法院就該待證事實獲得確實之心證，始
    盡其證明責任。確認法律關係不存在之訴，如被告主張法律
    關係存在時，應由被告就該法律關係存在之事實負舉證責任
    ，最高法院42年台上字第170 號著有判例。是當事人間就為
    抵押權擔保效力所及之債權是否存在有所爭執時，自應由主
    張債權存在有利事實之登記抵押權人負舉證之責。又票據行
    為為不要因行為，苟執票人之取得票據並非出於惡意或詐欺
    ，固不因票據行為原因之無效而受影響，惟票據債務人，以
    自己與執票人間所存抗辯之事由對抗執票人，仍非法所不許
    ，此觀票據法第10條（即現行法第13條）之規定即可明瞭（
    最高法院27年滬上字第97號判例參照）。乃票據雖為無因證
    券，執票人行使票據上之權利，原則上就其如何取得該票據
    之原因事實，毋庸負舉證之責。反之，票據債務人如以其自
    己與執票人間所存抗辯事由對抗執票人，即應由票據債務人
    就此項事由負舉證之責。然執票人如自認其係因貸款予發票
    人而直接收受本票，而發票人則提出其基礎原因關係不存在
    之對人的抗辯，則執票人對於已交付借款、消費借貸關係有
    效成立之事實，自應負舉證責任。本件兩造間就各主張、抗
    辯之事實，多所爭執並互諉應由他方負舉證之責，惟稟於上
    開舉證責任分配之法則，自應循此定之。原告甲○○為擔保
    原告乙○○借款債務，而設定甲抵押權予被告，原告乙○○
    並簽發系爭本票交由己○○收執，經己○○以被告名義簽收
    等情，為兩造所不爭，而被告主張：甲抵押權所擔保之債權
    ，為該抵押權設定前，原告乙○○原欠借款債務600 萬元，
    原告乙○○於設定甲抵押權時，並另簽發系爭本票為證云云
    。依其主張上情，應認乃自認甲抵押權所擔保之債權及系爭
    本票之原因債權，同為被告對原告乙○○所享之消費借貸債
    權，是甲抵押權所擔保之債權是否存在，應以系爭抵押權設
    定時或存續期間內，有無所擔保之消費借貸債權存在為斷。
    而就被告之本票原因債權即甲抵押權所擔保之消費借貸債權
    是否存在，原告已予否認，故本件首要探究者，在於被告主
    張之消費借貸關係是否存在，按照上述舉證責任分配之法則
    ，就消費借貸關係存在之事實，應由被告負舉證之責，其舉
    證責任未盡，即應受敗訴之判決。
  (二)被告對原告無為甲抵押權擔保效力所及之消費借貸債權存在
    ：
  1.被告不因自己為原來貸與人之地位而對原告乙○○有抵押權
    擔保債權：
  (1)被告主張甲抵押權擔保債權，係因原告乙○○自81年11月24
    日向其借款1,500 萬元及86年1 月16日借款100 萬元，扣除
    已清償部分延欠而來，借貸為蔡榮華代理被告為之云云。然
    己○○雖曾各於81年11月24日自其設在陽信銀行帳戶提領41
    5 萬元，及自黃德和設在陽信銀行帳戶提領2 筆各為600 萬
    元、440 萬元之款項，己○○同日並匯款415 萬元予原告乙○○，另於83年2 月8 日再匯款400 萬元予原告乙○○，而
    被告則曾於86年1 月16日匯款100 萬元予原告乙○○，為兩
    造所不爭執，且有黃德和帳戶往來明細表（本院卷第156 頁
    以下）及陽明山信用合作社員工存款取款條、送款單、活期
    儲蓄存款取款條、匯款送款單、取款條（本院卷第61頁以下
    ）等在卷可憑，堪信為真實。但上開己○○匯款予原告之資
    金，除415 萬元乃自其自己帳戶提領外，餘均係以其與黃德
    和所有不動產設定抵押擔保，以黃德和為借款人，向陽信銀
    行貸款所得支應，且自借款後，原告乙○○還款、付息支票
    ，亦均係交付己○○，此為被告所自認（本院卷第114 頁）
    ，該等支票並均由己○○自行提示兌現，亦為被告所不爭，
    反觀被告本人就貸款資金進入何人帳戶、原告乙○○付息匯
    款帳戶為何等項均非知悉（本院卷第113 頁），凡此參照己○○代理被告到庭陳稱：81年的1,500 萬元是用匯款，另外
    100 萬元是我從銀行領出來的，錢都是向我借的，不是向我
    兒子（指被告）借的等語（見本院卷第52頁），即已自認借
    貸契約當事人為原告乙○○與己○○2 人，與被告無涉，此
    再核之被告到庭亦自陳：「86年時是我爸爸（指己○○）要
    我匯錢給乙○○，我就匯錢給乙○○。」（見本院卷第242
    頁），及稱：「我爸爸當時是因身體不好，所以才用我的名
    義去辦設定」等語（本院卷第198 頁），益足以認定，是從
    上開匯款事實，仍不能認為有被告所稱存在於其與原告乙○○間之消費借貸法律關係存在。
  (2)被告雖另舉證人王匣、丙○○為證，並主張上開被告自認事
    實乃出於錯誤，實為己○○代理被告處理借款事宜，效力應
    及於被告云云。惟：
  證人丙○○到庭證稱：我不知原告與被告間有無金錢往來，
    我與己○○一起借給原告乙○○100 萬元，其中85萬元是我
    借給他，15萬元是己○○借給他，我是請己○○去辦設定，
    但實際有無辦理我不清楚，當時黃德和剛死亡，乙○○很急
    的找我要借100 萬元，我就與他們2 人約在己○○家談這件
    事，己○○說他沒有這麼多錢，叫我一起湊給他，己○○與
    乙○○有無其他金錢往來我不清楚，直到上次開庭，己○○
    告訴我說之前有借錢給乙○○等語（本院卷第102 頁），仍
    顯示借貸關係確實僅存在於原告乙○○與己○○之間，而不
    足以證明被告對原告乙○○有何消費借貸債權存在。
  再證人黃匣到庭雖稱：86年那一次設定，原告及被告到我處
    去，他們告訴我說本來原告乙○○欠被告600 萬元，要再借
    100 萬元，所以要辦理設定，因為加上舊欠利息，所以同意
    設定1,000 萬元云云（本院卷第103 頁），然亦稱：我沒有
    看到他們交付借款等語，且就商議設定乙抵押權時，又反覆
    或稱：說原來就有600 萬元債權的人是己○○，說的時候當
    時有何人在場我已記不清楚云云。另稱：是乙○○與他太太
    及戊○○到我辦公室來，己○○先與我電話聯絡，因為時隔
    已久我記不清楚云云；復稱：1000萬元是雙方同意的，是何
    人講的我記不清楚云云（見本院卷第240 頁以下），顯見其
    先後陳述不符，又所指原告乙○○積欠被告借款一事，亦核
    與上述資金往來情事及被告自認諸情不合，自不足以據為有
    利於被告認定之依據。
  至己○○就81年11月24日借款部分，並無證據顯示曾經表明
    為被告之代理人，而與原告乙○○洽談或交付借款，且為原
    告所否認。甚者，除86年1 月16日匯款100 萬元外，其匯款
    亦均以己○○自己名義為之，自無從逕認有所謂代理之事實
    存在，是其此抗辯，仍無可取。
  2.被告不能證明有因債之更改而繼受取得己○○對原告乙○○
    之債權：
  (1)查己○○有於81年11月24日有匯款1,455 萬元及被告自己匯
    款100 萬元予原告乙○○之事實，為兩造所不爭執，而被告
    亦自認該100 萬元係受己○○指示匯款，是姑不論被告主張
    借款1,500 萬元部分，因其預扣利息45萬元，依法不能計入
    借款本金，及100 萬元部分，是否如證人丙○○所稱有85萬
    元為其支出，從上開交付借款數額及現有證據而論，固堪認
    原告乙○○與己○○間，有1,555 萬元之借貸關係，而被告
    亦自陳原告乙○○已經先後還款500 萬元、400 萬元及100
    萬元，利息部分己○○亦已同意不再請求，則扣除已經清償
    部分，原告乙○○尚欠己○○之借款本金應為555 萬元。
  (2)被告雖稱縱81年間借貸債權人為己○○，因甲、乙抵押權2
    次以被告為抵押權人申辦設定，亦應認為雙方已有債之更改
    之合意云云，惟抵押權設定為物權行為，與消費借貸關係債
    之移轉為債之行為，應分別以觀，雖抵押權應從屬於主債權
    而存在，要如前述，但論理上亦不得以抵押權之設定，推認
    主債權必然存在，是更無由推論為必然伴隨所謂債之更改之
    法律行為。本件己○○於甲抵押權設定時，對原告乙○○雖
    有消費借貸債權存在，但權利主體與被告非同，被告無論主
    張本於何種債權行為受讓取得，仍均應證明契約當事人有為
    有效成立之意思表示合致，進而通知債務人之事實，其就此
    未能進一步舉證，僅泛論從抵押權設定予被告之歷程，足認
    有債之更改，而確認被告為借款債權人云云，又未能具體指
    明究與何當事人間有債權讓與，抑或契約承擔之法律關係存
    在，其空言抗辯，為無可取，當無從據而推論甲抵押權之擔
    保債權存在。
  3.綜上，被告未能舉出其他證據證明有主張之消費借貸事實存
    在，而其主張就系爭本票與原告乙○○為直接前後手關係，
    並本於消費借貸原因關係而取得該本票，則此本票之原因債
    權即消費借貸債權亦不存在，此外，於甲抵押權設定存續期
    間內，亦無證據證明有何其他擔保效力所及之債權債務關係
    發生，揆之首開意旨，不能僅憑被告片面主張，認其與原告
    乙○○間，有以甲抵押權擔保之600 萬元之債權存在，原告
    以此訴請確認為不存在，應認有據。
  (三)原告甲○○得以抵押權擔保債權不存在為由，訴請塗銷甲抵
    押權：末按「債之關係消滅者，其債權之擔保及其他從屬之
    權利亦同時消滅。」，民法第307 條定有明文。又最高限額
    抵押契約定有存續期間者，其期間屆滿，而無既存之擔保債
    權，則其原擔保之存續期間內所可發生之債權，已確定不存
    在，依抵押權之從屬性，應許抵押人請求抵押權人塗銷抵押
    權設定登記。另按所有人對於妨害其所有權者，得請求除去
    之，民法第767 條中段亦有明文。是如抵押權擔保效力所及
    之債權不存在或已經消滅，抵押權應隨之消滅而未經塗銷者
    ，自屬有礙於所有權之完整、無負擔，所有權人非不得請求
    原設定權利人塗銷登記。本件甲抵押權登記存續期間，已於
    93年7 月28日屆滿，因設定登記時，無被告所稱之消費借貸
    債權存在，即系爭本票原因債權亦不存在，原告乙○○得以
    之對抗被告而拒絕給付票款，被告與原告乙○○間，於甲抵
    押權權利存續期間內，又無證據顯示有為擔保效力所及之債
    權債務發生，已可確定為無擔保債權存在，原告甲○○本於
    所有權人地位，依據上揭民法第767 條中段規定，自得請求
    被告塗銷甲抵押權之設定登記。
六、從而，原告主張甲抵押權所擔保之600 萬元債權不存在，原
    告甲○○並本於所有權之權能，請求塗銷該抵押權，而聲明
    求為判決如主文所示，為有理由，應予准許。至兩造其餘攻
    擊防禦方法，經核均無礙於本件之判斷，於茲不贅。
七、據上論結，原告之訴為有理由，依民事訴訟法第78條判決如
    主文。
中    華    民    國    95    年    8     月    18    日
                  民事第一庭  法  官  蕭錫証
以上正本證明與原本無異。
如對本判決上訴須於判決送達後20日內向本院提出上訴狀。
中    華    民    國    95    年    8     月    22    日
                              書記官  林令令


司法院資訊處製作；財團法人民間司法改革基金會備份。
